臺灣高等法院臺南分院刑事裁定
110年度毒抗字第553號
抗  告  人  鄭畹靜
上列抗告人因聲請觀察勒戒案件，不服臺灣臺南地方法院110年
度毒聲字第583號民國110年6月11日裁定（110年度毒偵字第1309
號、110年度聲觀字第485號），提起抗告，本院裁定如下：
    主  文
抗告駁回。
    理  由
一、原裁定意旨略以：
　㈠「①犯毒品危害防制條例第10條之罪者，檢察官應聲請法院裁
    定，令被告入勒戒處所觀察、勒戒，其期間不得逾2月。②依
    前項規定為觀察、勒戒或強制戒治執行完畢釋放後，3年後
    再犯第10條之罪者，適用前2項之規定」，同條例第20條第1
    項、第3項定有明文
　㈡被告基於施用第二級毒品甲基安非他命之犯意，於民國110年
    4月22日6時許，在其位於臺南市○○區○○○路000號○000室內，
    施用第二級毒品甲基安非他命之犯行，業據被告於偵查中坦
    承不諱，並有採集尿液姓名對照表、檢驗結果報告可參（檢
    體名稱：000○000），被告確有上開施用第二級毒品犯行。
    其次，被告最近一次觀察勒戒，係於102年間因施用毒品案
    件，經臺灣嘉義地方法院裁定令入勒戒處所執行觀察、勒戒
    ，並於102年4月25日執行完畢釋放出所，有被告前案紀錄表
    可參，被告本次施用毒品犯行，距離前次觀察勒戒執行完畢
    ，已經超過3年。
　㈢從而，檢察官依毒品危害防制條例第20條第3項、第1項，聲
    請令被告入勒戒處所觀察、勒戒，為有理由，應予准許。
二、經本院審核後，認為原審裁定內容均有卷內的證據可作憑據
    ，所為的裁量決定亦與法律規定相符，並無違法不當之處。
    　　
三、被告抗告意旨雖主張：檢察官向法院之前，未就被告應送「
    觀察、勒戒」，或「附戒癮治療條件之緩起訴處分」，給予
    被告陳述意見的機會，原審也沒有開庭詢問被告的意見，均
    侵害被告的聽審權，導致無法妥適判斷檢察官對於觀察、勒
    戒的聲請，應已違法裁量，並提出多起實務上持此見解的另
    案裁定。然查：
  ㈠毒品危害防制條例第24條第1項，採行「觀察、勒戒」與「緩
    起訴之戒癮治療」並行之雙軌模式，並無「緩起訴之戒癮治
    療」應優先於「觀察、勒戒」的強制規定，但檢察官適用刑
    事訴訟法第253條之1第1項及第253條之2對被告為緩起訴處
    分時，另應「參酌刑法第57條所列事項及公共利益之維護」
    ，並「認以緩起訴為適當」者，始得為之。可認檢察官應以
    向法院聲請觀察、勒戒為原則，於例外符合上揭緩起訴處分
    之要件時，始得另為附命完成戒癮治療之緩起訴處分。而檢
    察官是否適用該規定對被告為緩起訴處分，自得本於上開規
    定及立法目的，妥為斟酌、裁量，始予決定。被告並非當然
    享有為附命完成戒癮治療之緩起訴處分之權利，被告縱提出
    該項聲請，亦僅在促請檢察官注意得否予以適用，檢察官並
    不受被告聲請之拘束。因此檢察官就此裁量權之行使苟無濫
    用或不當情形，自不得任意指為違法（最高法院103年度台
    上字第2464號判決意旨參照）。109年7月15日修正施行的毒
    品危害防制條例對於施用毒品者，雖較著重其「病患」性特
    質，較不側重其「犯罪」性質，並以「治療」疾病為出發點
    ，而更確立「附命緩起訴」處分及「觀察、勒戒或強制戒治
    」雙軌治療模式，然上開基本立法架構並未改變，因此上開
    最高法院裁判的法理，仍有適用餘地。
　㈡再者，毒品危害防制條例所規定之觀察、勒戒處分，其立法
    意旨在幫助施用毒品者戒除毒癮，該處分之性質非為懲戒行
    為人，而係為消滅行為人再次施用毒品之危險性，目的在戒
    除行為人施用毒品之身癮及心癮措施；觀察、勒戒係導入一
    療程觀念，針對行為人將來之危險所為預防、矯治措施之保
    安處分，以達教化與治療之目的，可謂刑罰之補充制度，從
    而，毒品危害防制條例本身所規定之觀察、勒戒及強制戒治
    等保安處分，雖兼具剝奪自由權利之性質，卻有刑罰不可替
    代之教化治療作用，因此對於施用毒品者有利或不利之認定
    ，端在何種程序可以幫助施用毒品之人戒除施用毒品之行為
    ，尚非由法院逕行認定緩起訴戒癮治療係對施用毒品者較為
    有利。因此，法院應僅就檢察官之判斷有無違背法令、事實
    認定有無錯誤，或其裁量有無重大明顯瑕疵等進行審查。又
    檢察官雖未於聲請書內具體敘明被告不適於為附戒癮治療緩
    起訴處分之理由，不代表檢察官並未就全案情節予以斟酌，
    本院仍得逕行就卷宗資料進行審查、判斷。
  ㈢被告於107年到108年間，即有下列多次施用毒品犯行，有被
    告前科紀錄、各該前科判決在卷可參，可見檢察官之前已經
    給予被告自行完成戒癮治療的緩起訴處分機會，但被告於緩
    起訴處分期間多次再犯，被告的自制力不佳，自行完成戒癮
    治療的成效不好：
　⒈被告於107年11月16日因施用第二級毒品（本次被查獲的甲基
    安非他命多達3包，毛重共9.41公克），經檢察官於108年1
    月29日以107年度營毒偵字第416號附命完成戒癮治療的緩起
    訴處分。
　⒉被告於緩起訴處分期間的108年5月9日，因施用第二級毒品罪
    ，經臺灣臺南地方法院以108年度簡字第3148號判決判處有
    期徒刑3月確定。
　⒊被告於緩起訴處分期間的108年5月27日，因施用第二級毒品
    罪，經臺灣臺南地方法院以108年度簡字第3302號判決判處
    有期徒刑4月確定。　
　⒋被告於緩起訴處分期間的108年7月5日，因施用第二級毒品罪
    ，經臺灣臺南地方法院以108年度簡字第2768號判決判處有
    期徒刑2月確定。
  ⒌被告因在緩起訴處分期間犯編號4之罪，且於108年5月17日、
    6月5日、7月12日驗尿呈現陽性，違反檢察官附條件緩起訴
    命令，編號1的緩起訴處分因而經檢察官撤銷，該次犯行另
    外經檢察官聲請簡易判決處刑，經臺灣臺南地方法院以108
    年度簡字第3553號判決判處有期徒刑2月確定。
　㈣被告本次施用第二級毒品犯行的時間，距離前次犯行僅約1年
    6月有餘，可見被告最近開始又有毒癮復發的情形，參以：
    被告本次施用毒品排放的尿液，經以氣相層析質譜確認檢驗
    結果，含有安非他命的代謝物濃度高達2458ng/ml，含有甲
    基安非他命的代謝物濃度高達4000ng/ml以上（安非他命的
    閾值大於500ng/ml；或者甲基安非他命的閾值大於500ng/ml
    且安非他命的閾值大於100ng/ml，即可判定陽性），顯見被
    告本次施用毒品的濃度甚高，且被告為警查獲時，還遭警查
    扣第二級毒品甲基安非他命2包，業據被告於警詢、偵查中
    坦承在卷，並有高雄市立凱旋醫院檢驗鑑定書可參，因此被
    告對於毒品應有高度的依賴性及成癮性。
  ㈤檢察官先前已經給過被告附命完成戒癮治療的緩起訴處分機
    會，被告於緩起訴處分期間屢次再犯施用第二級毒品罪，可
    見被告尚難靠自己的意志力自行戒除毒癮，加上被告本次施
    用毒品的濃度甚高，又被當場查獲毒品，可見對於毒品的依
    賴性非低，則檢察官審酌刑法第57條所列事項及公共利益之
    維護，而認被告已經不再適合再為附命完成戒癮治療之緩起
    訴處分，乃依職權裁量選擇向法院聲請將被告裁定送觀察、
    勒戒，其雖未再聽取被告的意見，或未於聲請書內具體敘明
    被告不適於為附戒癮治療緩起訴處分之理由，惟揆諸前揭說
    明，仍難認其有侵害被告的聽審權，也難認其裁量有何違法
    或失當之處。
　㈥裁定與判決不同，除有特別規定法院一定要開庭訊問被告外
    （例如刑事訴訟法第十章與被告羈押相關之裁定），如果法
    院綜合卷內卷證資料已經足以形成確信做成裁定，法院裁定
    前，原則上並不需經當事人言詞陳述，此觀之刑事訴訟法第
    十三章「裁判」章節的規定自明。其次，毒品危害防制條例
    並未明定法院須經開庭審理程序，始得為觀察、勒戒之裁定
    ，此與刑事訴訟法關於羈押被告需先行訊問之法定程序原則
    有別。因此，原審雖未傳訊被告到庭陳述意見，逕依本件案
    卷之訴訟資料書面審理後，裁定被告應送勒戒處所觀察、勒
    戒，亦無違反正當程序之處。
四、綜上所述，原審法院依毒品危害防制條例第20條第1項規定
    ，裁定抗告人應送勒戒處所觀察勒戒，經核其認事用法，並
    無不合。抗告意旨以前開情詞指摘原裁定不當，為無理由，
    應予駁回。
五、依刑事訴訟法第412條，裁定如主文。
中　　華　　民　　國　　110 　年　　7　　月　　26　　日
                  刑事第五庭    審判長法　官  黃國永
                                      法　官  翁世容
                                      法　官  蔡川富
以上正本證明與原本無異。
不得再抗告。
　　　　　　　　　　　　　　　　　　　書記官  黃心怡
中　　華　　民　　國　　110 　年　　7 　　月　　26　　日